【裁判字號】    94,訴,246
【裁判日期】    950621
【裁判案由】    洗錢防制法等
【裁判全文】
臺灣宜蘭地方法院刑事判決               94年度訴字第246號
    公  訴  人  臺灣宜蘭地方法院檢察署檢察官
    被      告  乙○○
                        5樓
                甲○○
                        7樓
上列被告等因洗錢防制法等案件，經檢察官提起公訴（九十四年
度偵字第一一四八號），本院判決如下：
    主  文
乙○○共同意圖為自己不法之所有，以詐術使人將本人之物交付
，處有期徒刑伍月，如易科罰金，以佰元折算壹日。
甲○○幫助意圖為自己不法之所有，以詐術使人將本人之物交付
，處拘役伍拾日，如易科罰金，以佰元折算壹日。
    事  實
一、乙○○見報載買賣存摺之分類廣告而於民國九十三年十二月
    間前往應徵工作人員後，明知其工作內容為處理販售人頭帳
    戶及利用人頭帳戶作為詐騙他人財物之出入帳戶等業務，仍
    因經濟壓力而與年籍姓名不詳之林姓及陳姓男子基於共同為
    自己不法所有之共同犯意聯絡及行為分擔，以每月薪資新臺
    幣（下同）一萬餘元受僱於年籍姓名不詳之林姓男子，並提
    供以其名義申辦之0000000000號行動電話予年籍
    姓名不詳之林姓成年男子使用。甲○○則於同年月間，經由
    網路得悉年籍姓名不詳之林姓成年男子刊登之代辦信用卡廣
    告後，明知提供存摺、金融卡及金融卡密碼予他人使用，將
    有助於不法之人從事詐欺取財等非法犯行之用，竟不違背其
    本意而基於幫助他人意圖不法所有而以詐術使人將本人之物
    交付之不確定故意而撥打乙○○所申辦之00000000
    00號行動電話與年籍姓名不詳之陳姓男子聯絡後，於同年
    月十日在臺北市○○○○○路站大門口將其名義開立之臺北
    銀行內湖分行，帳號00000000000000000
    000號帳戶（下稱系爭帳戶）之存摺，金融卡及金融卡密
    碼售予年籍姓名不詳之陳姓成年男子，得款一千五百元。嗣
    因魏弘傑於同年月十七日下午，在其位於宜蘭縣五結鄉○○
    路○段二巷七十五號住處透過網路查見年籍姓名不詳之林姓
    男子在網路上所刊登出售「希望」線上遊戲之寶物時，撥打
    廣告刊登之0000000000號及000000000
    0號行動電話，經由乙○○接聽後轉接予年籍姓名不詳之林
    姓成年男子後，年籍姓名不詳之林姓成年男子即對魏弘傑施
    用詐術，致使魏弘傑陷於錯誤而於同日十四時二十四分許，
    至宜蘭縣五結鄉蘇澳區漁會之自動櫃員機，依年籍姓名不詳
    之林姓男子提供之「八九九五二」之代碼及指示操作自動櫃
    員機，將八萬九千九百五十二元匯入年籍姓名不詳之陳姓成
    年男子向甲○○購入之系爭帳戶內，再由乙○○持甲○○出
    售之系爭帳戶之存摺與金融卡，前往萬通商業銀行新莊分行
    自動櫃員機，確認魏弘傑遭詐騙之款項均已匯入後，即輸入
    甲○○所提供系爭帳戶之金融卡密碼而悉數提領。
二、案經魏弘傑訴由宜蘭縣警察局羅東分局報告暨臺灣宜蘭地方
    法院檢察署檢察官自動檢舉偵查起訴。
    理  由
一、上開事實，業據被告乙○○於偵查及本院審理時到庭自承屬
    實，核與告訴人魏弘傑於警詢及偵查中指訴情節契合一致，
    復有0000000000號、0000000000號及
    0000000000號行動電話基本資料暨雙向通聯資料
    在卷可稽。又告訴人魏弘傑因受年籍姓名不詳之林姓成年男
    子施用詐術而將八萬九千九百五十二元匯入被告甲○○開立
    之系爭帳戶之情，亦有臺北銀行內湖分行九十三年十二月二
    十九日北銀內湖字第九三六００一七一００號函及蘇澳區漁
    會自動櫃員機交易明細表與帳戶存摺對帳單存卷足按。總上
    均徵被告乙○○之自白確與真實相符而可採信，被告乙○○
    所為犯行之各該事證洵臻明確，犯行顯堪認定，應予依法論
    科。
二、訊據被告甲○○固坦承確於九十三年十二月間，經網路得悉
    代辦信用卡之廣告後，即撥打0000000000號行動
    電話與年籍姓名不詳之陳姓男子聯絡後，於同年月十日在臺
    北市○○○○○路站大門口將其所開立系爭帳戶之存摺、金
    融卡及金融卡密碼交予年籍姓名不詳之陳姓成年男子等情不
    諱，惟自警詢至偵審中皆矢口否認有何出售系爭帳戶之存摺
    、金融卡及金融卡密碼而幫助他人遂行詐欺取財之犯行，並
    辯稱：其係基於代辦信用卡之目的，才將系爭帳戶之存摺、
    金融卡及金融卡密碼交予年籍姓名不詳之陳姓成年男子，並
    非出售帳戶獲利，且因年籍姓名不詳之陳姓成年男子表示需
    作銀行往來紀錄，才連同存摺、金融卡及金融卡密碼一併交
    付等語。然查：
  (一)被告乙○○已於偵查及本院審理時到庭供述：甲○○開立系
    爭帳戶之存摺、金融卡及金融卡密碼乃甲○○交予外務員，
    名義上為申辦信用卡，實際上則獲取一千五百元，嗣年籍姓
    名不詳之陳姓成年男子將甲○○系爭帳戶之存摺、金融卡及
    金融卡密碼交其前往查詢餘額後，提領約九萬元等情翔實。
    又依被告乙○○與被告甲○○素昧平生，並無怨懟抑或過節
    ，衡情論理皆無設詞誣指被告甲○○之理，即徵被告乙○○
    前揭指述，應非虛構而可採信。再者，依被告甲○○自承：
    年籍姓名不詳之陳姓男子並未辦妥其所需之信用卡，而其亦
    未凍結系爭帳戶等語，亦已顯然悖離事理。蓋被告甲○○於
    交付系爭帳戶之存摺、金融卡及金融卡密碼等重要個人信用
    資料予年籍姓名不詳之陳姓男子後，並無法遂行其申辦信用
    卡之目的，衡諸一般日常生活之經驗法則及論理法則，其理
    當儘速凍結前開帳戶抑或辦理密碼變更、補發存摺與提款卡
    等相關手續，始得保障其個人信用交易之安全，焉有毫不理
    會且任由其名義申辦之系爭帳戶存摺、金融卡及金融卡密碼
    在外恣意流通之理。執此即見被告甲○○空言辯稱：因該帳
    戶內無存款，才未予以凍結或辦理相關手續等語，實與常情
    常理有違而無足採。
  (二)目前詐欺集團或非法行騙之人，多以蒐購或使用人頭帳戶作
    為出入帳戶，再以金融卡提領詐騙所得，藉以逃避檢警追緝
    之非法手段，業經媒體廣為報導且經社會大眾口耳相傳而屬
    眾所周知之事。又詐欺集團或非法行騙之人，倘欲利用金融
    卡提領詐騙所得，必當知悉金融卡之密碼，否則無法取款，
    亦屬當然之理。準此以觀，苟詐欺集團或非法行騙之人所取
    得之帳戶資料與所使用之金融卡來源並非確定，亦即並非經
    原申辦人同意下所取得者，實施詐騙之人若在遂行詐騙行為
    且造成被害人陷於錯誤而依指示匯入款項後，突遭所使用之
    帳戶申辦人凍結帳戶抑或掛失止付，則將如何提領詐騙所得
    款項？換言之，若以使用他人帳戶資料作為詐騙行為之出入
    帳戶者，衡情論理皆無可能任意使用撿拾所得抑或來源不明
    無法確認安全無誤之帳戶供作詐騙工具，至屬灼然。被告甲
    ○○空以其係圖申辦信用卡才交付存摺、金融卡及金融卡密
    碼等語置辯，亦顯非與常情常理相合，同無可信。
  (四)按刑法上之故意，非僅指直接故意，尚包括間接故意（即未
    必故意），所謂間接故意係指行為人對於犯罪構成事實，預
    見其發生而其發生不違反其本意而言，刑法第十三條第二項
    定有明文。而幫助犯之成立，以行為人主觀上認識被幫助人
    從事犯罪，而其行為足以幫助他人實現構成要件，即具有幫
    助故意，並不以行為人確知被幫助者係犯何罪名為必要。再
    者，金融機構之帳戶為個人理財之工具，為便利大眾使用此
    一理財工具，以資活絡資金供需，目前對於申請開設金融帳
    戶並未設有任何特殊限制，一般民眾皆能自由申請開戶，並
    得同時在不同金融機構申請多數存款帳戶使用。況依一般人
    之社會生活經驗，倘係經由合法管道之收入或支出，其於金
    融帳戶之存款及提領，本可自行向金融行庫開立帳戶後使用
    ，殊無大費周章使用他人帳戶之必要。被告甲○○為成年人
    ，對上開事項自無諉無不知之理，亦即其對販售己身開立之
    帳戶資料及提款卡予他人後，即可預見或將幫助詐騙之人得
    以使用其申辦之帳戶作為實施詐欺等財產犯罪之不法犯行，
    竟仍出售以其名義開立系爭帳戶之存摺、金融卡及金融卡密
    碼予年籍姓名不詳之陳姓成年男子，造成年籍姓名不詳之陳
    姓成年人夥同年籍姓名不詳之林姓成年男子與被告乙○○得
    以利用其出售之系爭帳戶存摺、金融卡及金融卡密碼遂行詐
    欺取財之犯行，自非違背其本意，其主觀上具有幫助他人使
    用其前開帳戶遂行詐欺犯罪之未必故意存在，殆無疑義。綜
    上所述，被告甲○○基於未必故意而提供系爭帳戶之存摺、
    金融卡與金融卡密碼，幫助年籍姓名不詳之林姓與陳姓成年
    男子與被告乙○○遂行詐欺取財犯行之各該事證同稱明甚，
    犯行亦堪認定，應予依法論科。
二、核被告乙○○之所為，係犯刑法第三百三十九條第一項之詐
    欺取財罪。其與年籍姓名不詳之林姓與陳姓成年男子間，因
    具有共同犯意聯絡及行為分擔，應論以共同正犯。另核被告
    甲○○出售以其自身名義開立之系爭帳戶存摺、金融卡及金
    融卡密碼予年籍姓名不詳之陳姓成年男子使用，顯見其對被
    害人魏弘傑遭詐騙之犯罪事實，已得預見其發生，且其發生
    並不違背其本意，已如前述，是依刑法第十三條第二項之規
    定，亦應以故意論。被告甲○○基於幫助之意思而參與年籍
    姓名不詳之陳姓成年男子，基於意圖為自己不法所有之犯意
    而對被害人施以詐術，致使被害人陷於錯誤而支付款項，所
    為應係犯刑法第三十條第一項、第三百三十九條第一項之幫
    助詐欺取財罪。又被告甲○○之行為僅止於幫助，依刑法第
    三十條第二項之規定，應按正犯之刑減輕之。至公訴意旨雖
    認被告甲○○之所為，係犯幫助年籍姓名不詳之林姓與陳姓
    成年男子及被告乙○○等詐欺取財行為人掩飾因自己重大犯
    罪所得財物之洗錢防制法第九條第一項洗錢罪之幫助犯，惟
    按洗錢防制法之制定，旨在防止特定重大犯罪不法所得之資
    金或財產，藉由洗錢行為，諸如經由各種金融機關或其他交
    易管道，轉換成為合法來源之資金或財產，切斷資金與當初
    犯罪行為之關連性，隱匿犯罪行為或該資金不法來源或本質
    ，使偵查機關無法藉由資金之流向追查犯罪行為人，其所保
    護之法益為國家對特定重大犯罪之追訴及處罰。又洗錢行為
    係指行為人為掩飾或隱匿自己重大犯罪所得財物或財產上之
    利益（洗錢防制法第二條第一款），或行為人掩飾、收受、
    搬運、寄藏、故買或牙保他人因重大犯罪所得財物或財產上
    之利益（同法第二條第二款）。除利用不知情之合法管道（
    如金融機關）為之外，其他使所得財物或利益之來源合法化
    ，或改變該財物或利益之本質，以避免追訴處罰之掩飾、藏
    匿犯特定重大犯罪所得財產或利益之行為均屬之。若非先有
    犯罪所得或利益，再加以掩飾或隱匿，而係取得犯罪所得或
    利益之犯罪手段，或未合法化犯罪所得或利益之來源，而能
    一目了然來源之不法性，即非洗錢防制法所規範之對象。是
    查，本件年籍姓名不詳之林姓成年男子對被害人魏弘傑施用
    詐術，並利用被告甲○○提供之系爭帳戶，將詐欺所得之款
    項直接匯入系爭帳戶，亦即年籍姓名不詳之林姓成年男子乃
    指示被害人魏弘傑將金錢匯入被告所提供系爭帳戶之行為，
    即屬實施詐欺行為之犯罪手段，並非於取得財物後，另為掩
    飾、隱匿其詐欺所得之行為，亦非被告甲○○於年籍姓名不
    詳之林姓成年男子實施詐欺犯罪取得財物後，另由被告甲○
    ○為之掩飾、隱匿行為，此自被害人魏弘傑經年籍姓名不詳
    之林姓成年男子以電話指示，直接至自動櫃員機以轉帳方式
    將金錢匯入被告甲○○開立之系爭帳戶即明。況偵查機關得
    藉由被害人魏弘傑將款項匯入被告甲○○申辦之系爭帳戶，
    一目瞭然資金來源之不法性，並得以追查資金之流向，資金
    與當初犯罪行為之關連性並未被切斷，與「掩飾」、「隱匿
    」之性質亦有不符，顯核與洗錢防制法第二條規定之洗錢行
    為構成要件有間，尚不能認被告甲○○涉犯洗錢防制法第九
    條之罪，被告甲○○之所為應如前述，係涉犯刑法第三十條
    第一項、第三百三十九條第一項之幫助詐欺取財罪。公訴意
    旨所指罪名尚有未洽，然因起訴之基本事實仍屬同一，爰依
    法變更起訴法條，特此敘明。審酌被告乙○○及甲○○之行
    為，皆嚴重影響社會金融交易秩序與被害人之財產法益，再
    各參佐其等二人之素行、犯後態度及整體犯罪動機、目的、
    手段與素行等一切情狀，爰酌情各量處主文所示之刑，並均
    諭知易科罰金之折算標準，以示警懲。
據上論斷，應依刑事訴訟法第二百九十九條第一項前段、第三百
條，刑法第二十八條、第三十條第一項、第二項，第三百三十九
條第一項、第四十一條第一項前段，罰金罰鍰提高標準條例第一
條前段、第二條，判決如主文。
本案經檢察官賴慶祥到庭執行職務
中    華    民    國    95    年    6     月    21    日
                  刑事第三庭審判長法  官  黃永勝
                                  法  官  邱景芬
                                  法  官  陳嘉年
以上正本證明與原本無異。
如不服本判決應於收受本判決後10日內向本院提出上訴書狀，其
未敘述上訴理由者，並得於提起上訴後10日內向本院補提理由書
狀(均須按他造當事人之人數附繕本)「切勿逕送上級法院」。
                                  書記官  林嘉萍
中    華    民    國    95    年    6     月    22    日
附錄本案論罪科刑法條全文
刑法第三百三十九條第一項
意圖為自己或第三人不法之所有，以詐術使人將本人或第三人之
物交付者，處五年以下有期徒刑、拘役或科或併科一千元以下罰
金。


司法院資訊處製作；財團法人民間司法改革基金會備份。
